臺北高等行政法院判決
　　　　　　　　　　　　　　　　　　 93年度訴字第01953號
　　　　　　　　　　　　　　　.
原　　　告　甲○○
訴訟代理人　丙○○
被　　　告　勞工保險局
代　表　人　乙○總經理）住同.
訴訟代理人　丁○○兼送達代收.
　　　　　　戊○○
上列當事人間因勞工保險條例事件，原告不服行政院勞工委員會
中華民國93年6月3日勞訴字第0930009985號訴願決定，提起行政
訴訟。本院判決如下：
    主  文
原告之訴駁回。
訴訟費用由原告負擔。
    事  實
一、事實概要：緣原告之被繼承人李萬居前以台北縣瑞芳區漁會
    為投保單位，加入勞工保險為被保險人。李萬居前以罹患肝
    癌於民國（下同）92年7月29日檢據向被告申請普通疾病殘
    廢給付，經被告審查，以李萬居仍在持續治療中，症狀應尚
    未固定，乃於92年8月13日以保給殘字第09260221460號函（
    下稱原處分）核定所請殘廢給付應不予給付，嗣李萬居於92
    年10月24日復檢據向被告申請普通疾病殘廢給付，後於92年
    10月25日死亡。李萬居及原告不服被告原處分，向勞工保險
    監理委員會（下稱勞保監理會）申請審議，經該會以原處分
    業經被告以92年12月8日保給殘字第09260828870號函（下稱
    92年12月8日之處分）重行核定，認李萬居因肝癌申請殘廢
    給付，經審查其殘廢程度符合勞工保險殘廢給付標準表第45
    項第2等級，應按第2等發給1,000日普通傷病殘廢給付計新
    台幣（下同）1,210,000元。惟查李萬居已於92年10月15日
    退職退保請領45個月老年給付計1,363,500元在案。李萬居
    殘廢後已不能繼續從事工作，依規定僅得擇一請領殘廢給付
    或老年給付，二者相較，應以領取老年給付為優，所請殘廢
    給付應不予給付。認被告上開原處分已不存在，審定「申請
    審議不受理」，原告仍不服，提起訴願，亦遭駁回，遂提起
    本件行政訴訟。｛上揭92年12月8日之處分，嗣經被告查知
    李萬居已於上揭92年12月8日處分前死亡，乃於93年3月23日
    以保給殘字第09310055042號函（下稱93年3月23日之處分）
    為更正之核定｝
二、兩造聲明：
　(一)原告聲明求為判決：
    1.訴願決定、審議審定及原處分均撤銷。
    2.被告應作成核付原告殘廢給付1,210,000元之行政處分。
　(二)被告聲明求為判決：駁回原告之訴。
三、兩造之主張：
甲、原告主張之理由：
一、按勞工保險條例第19條第1項規定：「被保險人或其受益人
    ，於保險效力開始後，停止前發生保險事故者，得依本條例
    規定，請領保險給付。」第20條規定：「被保險人在保險有
    效期間所發生之傷病事故，於保險效力停止後，必須連續請
    領傷病給付或住院診療給付者，1年內仍可享有該項保險給
    付之權利；傷病給付期限依第35條及第36條規定；住院診療
    之被保險人經保險人自設或特約醫院認為可出院療養時應即
    出院。被保險人依前項規定連續請領保險給付期間內，因同
    一傷病及其引起之疾病致殘廢或死亡者，仍得請領殘廢給付
    或死亡給付。其非因病癒而經保險人自設或特約醫院同意出
    院後，在保險效力停上之日起1年內，因同一傷病及其引起
    之疾病致殘廢或死亡者亦同。」及內政部70年1月29日台內
    社字第5390號函釋：「為被保險人於保險效力停止後依勞保
    條例第20條第1項規定，繼續請領住院診療給付，因已無醫
    療效果，而辦理出院，在退保1年內死亡，如其之死亡原因
    經特約醫院認定確為出院前罹患之同一疾療所致者，准依同
    條第2項規定，請領死亡給付。」惟查，被保險人李萬居係
    於92年10月15日申請老年給付，復於同年10月21日開具診斷
    書申請殘廢給付，後於同年10月25日死亡，此有先後順序，
    及程序應為先後有別，被告斷不能混淆而損害被保險人之權
    益。
二、勞工保險條例第57條規定：「被保險人領取殘廢給付，不能
    繼續從事工作者，其保險效力即行終止。」即只有領取殘廢
    給付並不能繼續工作者，其保險效力始為終止，絕非已領取
    老年給付者其保險效力已終止。按行政院勞工委員會（以下
    簡稱勞委會）87年3月31日台87勞保二字第012789號、79年4
    月17日台79勞保一字第29953號、79年6月29日台79勞保一字
    第13392號等函釋可知，不論領取老年給付或殘廢給付，均
    可依規定再行投保，故謂領取老年給付者其保險效力即行終
    止，不無矛盾。再依公平正義原則，按勞委會88年12月1日
    台88勞保三字第0051092號函釋略以，原勞保被保險人離職
    退保時，不論有無領取老年給付，於離職退保後始診斷為職
    業病並審定成殘廢者，得請領殘廢給付。故可見並無領取老
    年給付後保險效力即終止，而不得再領取殘廢給付之情形。
三、查被保險人李萬居於92年7月2日施行手術後，於同年月14日
    出院開具診斷書申請殘廢給付，被告以其仍在持續治療中，
    症狀尚未固定，乃以原處分核定否准所請殘廢給付；惟原告
    係於92年10月21日依勞工保險條例第20條，再次為被保險人
    李萬居申請殘廢給付，按行政程序法第5條規定行政行為之
    內容應明確，同法第8條規定行政行為應以誠實信用方法為
    之，並應保護人民正當合理之信賴。故勞工保險條例第20條
    所指保險效力停止後，應是被保險人92年10月15日起算，準
    此，被保險人李萬居請領老年給付再請領殘廢給付，於法無
    違。復依勞工保險條例施行細則第81條規定，被保險人身體
    殘廢不能從事工作，依勞工保險殘廢給付標準表申請殘廢給
    付後死亡，其受益人得擇領死亡給付或殘廢給付。
乙、被告主張之理由：
一、查本件台北縣瑞芳區漁會被保險人李萬居因罹患肝癌於92年
    7月29日檢據申請殘廢給付，案經被告審查，以李萬居仍在
    持續治療中，症狀尚未固定，乃以原處分核定否准所請殘廢
    給付，李萬居不服上開處分，向勞保監理會申請審議後，另
    於92年10月24日以同一疾病再次檢據申請殘廢給付，案經被
    告重新審查，以李萬居之殘廢程度符合殘廢給付標準表第45
    項第2等級，應發給1,000日殘廢給付計1,210,000元，惟李
    萬居已於92年10月15日退職退保，並請領45個月老年給付計
    1,363,500元在案，其因殘廢不能繼續從事工作，依勞工保
    險條例第21條之1規定，僅得擇一請領殘廢給付或老年給付
    ，兩者相較以擇領老年給付為優，被告乃以92年12月8日之
    處分重新核定仍否准所請殘廢給付。原告前所提審議，經勞
    保監理會以本案原核定已不存在，以93年2月6日92保監審字
    第4449號審定不受理，原告不服，提起訴願亦經駁回在案。
    原告復提起本件訴訟，其起訴為不合法。
二、另查，原告不服被告上開92年12月8日之處分（因李萬居已
    於92年10月25日死亡，被告嗣以93年3月23日之處分更正）
    ，已另案提起審議及訴願均經駁回在案。
    理  由
壹、程序方面：
一、本件原告起訴後，被告之代表人原為蔡吉安，93年6月15日
    變更為乙○，茲由新任代表人具狀聲明承受訴訟，核無不合
    ，應予准許，先為明。
二、另本件係被保險人即原告之父李萬居於生前提出申請勞保殘
    廢給付，為人民申請案件（行政救濟形態為不作為課予義務
    訴願及課予義務訴訟），行政法院所審查者，重在人民有無
    申請，及人民對行政機關有無公法上請求權，此觀之訴願法
    第2條及行政訴訟法第5條第1項之規定即明，又本件係課予
    義務訴訟，應以行政訴訟事實審言詞辯論終結前之法規及事
    實狀態為裁判基準時，先此敘明。經查，本件被保險人李萬
    居申請殘廢給付後，經被告以原處分否准其申請，惟嗣李萬
    居於92年10月24日又檢據向被告提出普通疾病殘廢給付之申
    請，而於被保險人申請勞保監理會爭議審定原處分期間，被
    告另以92年12月8日之處分重行核定，嗣被告經查知李萬居
    已於上揭92年12月8日之處分前之92年10月25 日死亡，乃以
    93年3月23日之處分為更正核定，認李萬居因肝癌申請殘廢
    給付，經審查其殘廢程度符合勞工保險殘廢給付標準表第45
    項第2等級，應按第2等發給1,000日普通傷病殘廢給付計1,2
    10,000元。惟查李萬居已於92年10月15日退職退保請領45個
    月老年給付計1,363,500元在案。李萬居殘廢後已不能繼從
    事工作，依規定僅得擇一請領殘廢給付或老年給付，二者相
    較，應以領取老年給付為優。所請殘廢給付應不予給付，此
    有被告上揭處分可稽。被告上開93年3月23日之處分雖載明
    李萬居請領之殘廢給付原應核准，並按第2等發給1,000日普
    通傷病殘廢給付計1,210,000元，惟以李萬居業已退職退保
    請領老年給付在案，因其二者僅能擇一請領，以領取老年給
    付為優，故否准原告殘廢給付等情。查被告原處分與上揭93
    年3月23日之處分乃就李萬居申請殘廢給付所為之處分，均
    為不予給付之核定，僅理由不相同，不論前後二處分均係被
    告否准李萬居勞保殘廢給付申請事件，是以應認定93年3月
    23日之處分，僅係被告對人民申請案件否准理由之變更，應
    不變更本件被告否准李萬居申請殘廢給付之效力，本件課予
    義務訴訟仍應合法存在，並非因93年3月23日之處分理由駁
    回李萬居殘廢給付之申請，即得逕以行政處分不存在予以駁
    回，是以本件雖有被告93年3月23日之處分之事實，但本件
    行政訴訟既係課予義務訴訟，故原告提起本訴，仍應合法，
    本院仍應為實體審究。
貳、實體方面：
一、按「被保險人或其受益人，於保險效力開始後，停止前發生
    保險事故者，得依本條例規定，請領保險給付。」「被保險
    人在保險有效期間所發生之傷病事故，於保險效力停止後，
    必須連續請領傷病給付或住院診療給付者，1年內仍可享有
    該項保險給付之權利；傷病給付期限依第35條及第36條之規
    定；住院診療之被保險人經保險人自設或特約醫院認為可出
    院療養時應即出院。被保險人依前項規定連續請領保險給付
    期間內，因同一傷病及其引起之疾病致殘廢或死亡者，仍得
    請領殘廢給付或死亡給付。其非因病癒而經保險人自設或特
    約醫院同意出院後，在保險效力停止之日起1年內，因同一
    傷病及其引起之疾病致殘廢或死亡者亦同。」「被保險人因
    殘廢不能繼續從事工作，而同時具有請領殘廢給付及老年給
    付條件者，得擇一請領殘廢給付或老年給付。」「被保險人
    因普通傷害或罹患普通疾病，經治療終止後，適合殘廢給付
    標準表規定之項目，並經保險人自設或特約醫院診斷為永久
    殘廢者，得按其平均月投保薪資，依同表規定之殘廢等級及
    給付標準，1次請領殘廢補助費，．．．。被保險人領取普
    通傷病給付期滿，或其所患普通傷病經治療1年以上尚未痊
    癒，如身體遺存障害，適合殘廢給付標準表規定之項目，並
    經保險人自設或特約醫院診斷為永不能復原者，得比照前項
    規定辦理。」「被保險人領取殘廢給付，不能繼續從事工作
    者，其保險效力即行終止。」「被保險人已領取老年給付者
    ，不得再行參加勞工保險。」勞工保險條例第19條第1項、
    第20條、第21條之1、第53條、第57條及第58條第2項分別定
    有明文。又「依本條例第53條及第54條規定，請領殘廢給付
    者，以全民健康保險特約醫院或診所診斷為永久殘廢或永不
    能復原之當日為本條例第30條所定得請領之日。」同條例施
    行細則第78條第1項所明定。另「有關在保險有效期間，發
    生傷病事故之被保險人，非因病癒而經保險人自設或特約醫
    院同意出院後，在保險效力停止之日起1年內，因同一傷病
    及其引起之疾病致殘廢或死亡者，得依勞工保險條例第20條
    第2項後段規定，請領殘廢或死亡給付。」復為勞委會85年
    12月9日台85勞保二字第144908號函釋在案。惟勞工保險條
    例第20條所稱之保險效力停止，依前勞工行政中央主管機關
    內政部65年10月15日台內社字第704189號函釋：「勞工保險
    條例第27條（現行條文為第20條）所稱『脫離保險』（現修
    正為『保險效力停止』）一詞，係指被保險人因暫時喪失投
    保條件俟投保條件恢復仍可繼續參加保險者而言，而被保險
    人請領老年給付．．．同時辦理退保者，保險已告終止，自
    不得再申領傷害給付（現修正為傷病給付）。」又「查勞工
    殘廢給付與老年給付，同為保障被保險人因殘廢不能工作或
    年老未工作收入短缺之生活所給予金錢支助，被保險人退職
    ，依規定退保，並請領老年給付者，其保險效力已終止，與
    勞工保險條例第20條規定『保險效力停止』要件不符，自不
    得再申請殘廢給付。」為勞委會89年12月30日台89勞保三字
    第0057579號函釋有案。核上開函釋與勞工保險條例相關規
    定意旨無違，被告辦理相關案件，自得據之適用。再按「勞
    工保險條例規定之傷病給付，乃對勞工因傷病不能工作，致
    未能取得原有薪資所為之補助，與老年給付係對勞工因退職
    未能獲取薪資所為之給付，兩者性質相同，其請領老年給付
    者，自不應重複請領傷病給付。內政部中華民國69年6月13
    日合內社字第17731號函示：『被保險人退職，依規定退保
    ，並請領老年給付者，自不得再依勞工保險條例第20條規定
    ，請領傷病給付』，與上述意旨相符，尚不牴觸憲法。」為
    司法院釋字第310號解釋有案。復按老年給付所補償者，係
    勞工因退職未能獲取薪資所為之給付，即退保後未從事勞動
    之損失；殘廢給付所補償者，則係被保險人因殘廢不能工作
    ，致未能取得原有薪資所為之給付，即因殘廢而喪失或減損
    勞動力之損失；退保後殘廢給付所保障者，係被保險人退保
    後因殘廢而喪失或減損勞動力之損失，二者性質相同，殘廢
    給付範圍應為老年給付所涵蓋，此由勞工保險條例第21條之
    1 規定被保險人因殘廢不能繼續從事工作，而同時具有請領
    殘廢給付及老年給付條件者，僅得擇一請領殘廢給付或老年
    給付可見，是二者保障之目的亦相同。司法院釋字第310號
    解釋業已闡明被保險人請領老年給付者，不應重複請領傷病
    給付，則揆諸該號解釋之意旨，被保險人請領老年給付者，
    自亦不得請領殘廢給付。
二、經查，本件被保險人李萬居生前所申請之殘廢給付，原處分
    認被保險人李萬居症狀尚未固定，所請殘廢給付應不予給付
    而為否准之處分，原處分係以據當時被保險人李萬居所送之
    國立台灣大學醫學院附設醫院（下稱台大醫院）92年7月22
    日出具之殘廢診斷書載，被保險人所患肝癌於92年6月30日
    初診；住院診療期間為92年6月30日至同年7月14日；門診診
    療期間為92年7月22日，症狀應尚未固定而為否准申請殘廢
    給付之處分，此有勞工保險給付申請書、勞工保險殘廢診斷
    書及原處分可參，參諸被保險人李萬居嗣於92年10月24日提
    出殘廢給付之申請暨所提出之台大醫院92年10月21日出具之
    殘廢診斷書觀之，該診斷書上記載李萬居自92年6月30日初
    診，住院治療期間為92年6月30日至92年7月14日；門診診療
    期間為自92年7月22日至同年10月21日共門診5次以觀，可知
    被保險人李萬居於被告為原處分（92年8月13日）當時，仍
    在持續治療中，難認其症狀已固定，因此被告以原處分認被
    保險人李萬居當時所請之殘廢給付應不予給付，乃無不當。
    嗣李萬居再申請殘廢給付及老年給付，經被告審查後，以李
    萬居之殘廢程度符合勞工保險殘廢給付標準表第45項第2等
    級，原應發給1,000日殘廢給付，惟李萬居既於92年10月15
    日退職退保，並已請領45個月老年給付計1,363,500元在案
    ，其因殘廢不能繼續從事工作，依勞工保險條例第21條之1
    規定，得擇一請領殘廢給付或老年給付，又兩者相較以擇領
    老年給付為優，而為核定否准所請殘廢給付，此有被告93年
    3月23日之處分在卷可按，其因殘廢後已不能繼續從事工作
    ，依勞工保險條例第21條之1規定，僅得老年給付或殘廢給
    付擇一請領，二者相較，應以老年給付為優，故被告仍以93
    年3月23日之處分否准被保險人所請普通疾病殘廢給付，揆
    諸首揭規定，於法亦無不合。
三、查被保險人李萬居於92年10月15日退職退保，並領取45個月
    之老年給付計1,363,500元在案一節，為兩造所不爭，自堪
    信為真正。原告雖認其領取老年給付在前，惟其復於92年10
    月21日開具診斷書申請殘廢給付，後於同年月25日死亡，依
    順序及程序乃先後有別，雖已領取老年給付，但保險效力並
    未終止，仍得請領殘廢給付云云。惟查：
  (一)老年給付所補償者，係勞工因退職未能獲取薪資所為之給付
    ，即退保後未從事勞動之損失；殘廢給付所補償者，則係被
    保險人因殘廢不能工作，致未能取得原有薪資所為之給付，
    即因殘廢而喪失或減損勞動力之損失，二者性質相同，殘廢
    給付範圍應為老年給付所涵蓋，此揆諸勞工保險條例第21條
    之1規定：「被保險人因殘廢不能繼續從事工作，而同時具
    有請領殘廢給付及老年給付條件者，僅得擇一請領殘廢給付
    或老年給付。」自明。本件被保險人李萬居於92年10月15日
    退職退保請領45個月老年給付在案，並因罹患肝癌於92年10
    月21日審定成殘，不能繼續從事工作，為兩造所不爭，且有
    台大醫院92年10月21日開具之殘廢診斷書影本等附原處分卷
    可稽，又參諸司法院釋字第310號解釋之意旨即「勞工保險
    條例規定之傷病給付，乃對勞工因傷病不能工作，致未能取
    得原有薪資所為之補助，與老年給付係對勞工因退職未能獲
    取薪資所為之給付，兩者性質相同，其請領老年給付者，自
    不應重複請領傷病給付。」等語，則被保險人李萬居既已領
    取給付金額較優之1,363,500元老年給付，自不得再請領給
    付金額較少之1,210,000元殘廢給付。
  (二)至原告認上揭領取老年給付者，並非保險效力終止之原因云
    云，惟查依勞工保險條例第21條之1、第57條、第58條第2項
    等相關規定觀之，被保險人已領取老年給付者，其與被告間
    勞工保險之權利義務關係業已終止而消滅。查勞工保險條例
    第58條第2項係68年所增訂，其立法意旨在於「老年給付係
    予被保險人退休後養老之用者，故被保險人領取老年給付後
    應即退休。」（立法院公報第68卷第2期第125頁參照）。再
    依同條例第12條及第58條第1項規定，老年給付之計算係將
    被保險人參加勞工保險年資1次總結清算，以終結該被保險
    人與勞工保險之保險法律關係，所以依該條例第58條第2項
    規定所為之退保行為，當然即具有「保險效力終止」之法律
    效果至明。是則被保險人一經選擇老年給付，勞工保險之效
    力即告終止，其原可享有之其他勞工保險保障，除別有規定
    外，均歸消滅，殊不容任意另行擇請領殘廢給付，原告主張
    領取老年給付並非保險效力終止之原因，即有未合。故本件
    被保險人李萬居於離職退保後始審定成殘，亦不得依勞工保
    險條例規定再申請殘廢給付。
  (三)另查本件被保險人李萬居雖於離職退保後治療終止診斷為殘
    廢，惟所患係普通疾病，核與勞委會88年12月1日台88勞保
    三字第0051092號函釋之勞保被保險人無論於退保若干年後
    或離職退保時不論有無領取老年給付或離職退保前已領取普
    通傷病殘廢給付，於離職退保後始診斷為職業病並審定成殘
    者，始得請領職業災害保險給付規定未合。又原告保險效力
    自其申請老年給付於92年10月15日退職退保當日即告終止，
    與被告間勞工保險之權利義務關係業已消滅，依前揭規定不
    得再行參加勞工保險。自與勞委會79年4月17日台79勞保一
    字第29953號函釋及79年6月26日台79勞保一字第13392號函
    釋規定「．．．依勞工保險條例第57條規定領取重度（第1
    、第2、第3等級）殘廢給付完全喪失工作能力不能從事工作
    之被保險人，其不能繼續從事工作，保險效力終止後，如因
    復健工作能力並實際從事工作，仍得依規定再行加保，其已
    領之殘廢給付不必繳回，．．．。」及87年4月30日台87 勞
    保二字第017789號函釋規定「有關勞保被保險人於加保有效
    期間因傷病門診診療，於保險效力停止之日起1年內因同一
    傷病致殘廢或死亡，得依勞工保險條例第20條規定核發殘廢
    給付或死亡給付，．．．。」之要件不符。且按已領取老年
    給付者，原不得再行參加勞工保險，此勞工保險條例第58條
    第2項規定至明，勞委會為鼓勵已領取老年給付之勞工再投
    入勞動市場，於87年3月31日以台87勞保三字第012789號函
    釋政策放寬，對已領取老年給付者如再受僱於勞工保險之勞
    工，投保單位得為其辦理參加職業災害保險（不含普通事故
    保險），此乃係另一新成立之保險關係。依該函示之意旨，
    投保單位是否參加本項保險並不具強制性，惟如欲加保之投
    保單位，應為全體勞工加保，不可有個別之選擇性，此與勞
    工保險條例第6條規定之勞工為強制加保之對象不同，而其
    加保後被保險人之保障僅限於再參加保險後所發生之職業災
    害保險事故，始得享有給付，又再參加該保險之勞工，乃係
    新成立之保險法律關係，與其原已終止之勞工保險關係不同
    ，不應混為一談。原告主張領取老年給付非保險效力終止原
    因云云，核無足採。
  (四)再按勞工保險條例第20條係指被保險人因離職等原因保險效
    力暫時停止之情形，對於因領取老年給付而保險效力永久終
    止之情形乃不適用，故本件並無勞工保險條例第20條之適用
    甚明。
四、從而，被告依首揭規定，以原處分認被保險人李萬居所請殘
    廢給付因症狀尚未固定，應不予給付，並無違誤，且被保險
    人李萬居嗣既已領取老年給付在案，縱然其同時因殘廢不能
    繼續工作，而具有請領殘廢給付之條件，惟依勞工保險條例
    第21條之1、第58條第2項之規定，亦無再主張請領殘廢給付
    之理由，審議審定及訴願決定雖認原處分已不存在之理由為
    駁回原告之申請，理由雖有不同，然原告實體上之主張既無
    理由，故其結論並無二致，均應予維持。原告徒執前詞，聲
    請如聲明所示，為無理由，應予駁回。
據上論結，本件原告之訴為無理由，爰依行政訴訟法第98條第3
項前段，判決如主文。
中　　華　　民　　國　　94　　年　　10　　月　　27　　日
                       第一庭審判長法  官　姜素娥
                                   法  官  陳國成
                                   法  官  陳秀
上為正本係照原本作成。
如不服本判決，應於送達後20日內，向本院提出上訴狀並表明上
訴理由，如於本判決宣示後送達前提起上訴者，應於判決送達後
20日內補提上訴理由書（須按他造人數附繕本）。
中　　華　　民　　國　　94　　年　　10　　月　　27　　日
 　　  　　　　　　　 　　  　     書記官  呂美玲
